【裁判字號】    89,上,23
【裁判日期】    890719
【裁判案由】    損害賠償
【裁判全文】
臺灣高等法院臺南分院民事判決  八十九年度上字第二十三號   Ｋ
      上  訴  人  交通部公路局第五區工程處
      法定代理人  乙  ○  ○
      訴訟代理人  蔡  碧  仲  律師
                  汪  玉  蓮  律師
                  吳  碧  娟  律師
      複  訴  訟
      代  理  人  甲  ○  ○  .
      被上訴人    丁○○(賴盛.
                  丙○○(賴盛.
                  己○○(賴盛.
                  戊○○(賴盛.
      右四人共同
      訴訟代理人  林  重  仁  律師
右當事人間請求損害賠償事件，上訴人對於中華民國八十八年十一月三十日臺灣雲林
地方法院八十八年度重訴字第八八號第一審判決提起上訴，本院判決如左：
    主    文
原判決關於命上訴人給付超過新台幣陸拾萬壹仟陸佰捌拾柒元部分，及該部分假執
行之宣告，暨訴訟費用之裁判均廢棄。
右開廢棄部分，被上訴人在第一審之訴及其假執行之聲請均駁回。
其餘上訴駁回。
第一、二審訴訟費用由上訴人負擔十分之一，餘由被上訴人負擔。
    事    實
甲、上訴人方面：
一、聲明：求為判決：(一)原判決廢棄。(二)駁回被上訴人在第一審之訴。
二、陳述：除與原判決記載相同者，茲引用之外，補稱：
    本件原審認上訴人應負賠償責任，無非係以：本件車禍之發生，係上訴人就肇事
    路面之管理有欠缺，與被上訴人之被繼承人賴盛輝損害之發生有相當因果關係，
    惟查：
（一）本件依榴中派出所所製作之「道路交通事故調查報告表」，並未繪及國防部統
      一通信指揮部所設置之人孔蓋，是知案發當時人孔蓋高度是否有五公分之落差
      即值存疑（高度落差五公分係事後才主張）？且賴盛輝機車之刮地痕距人孔蓋
      有二十三‧四公尺遠，倒地處亦距人孔蓋有五十一‧七公尺遠，倘非受有外力
      撞擊，其倒地之位置，應不會距離刮地痕有二十八‧三公尺遠，再參諸證人蔡
      秀琴於原審證稱：於八十七年六月十八日晚上，時速大約五十公里，伊騎到該
      處，發現該處人孔蓋坑洞很大不平，伊試著煞車，但沒有煞住；伊機車騎過人
      孔蓋時，機車重心不穩，機車及人彈跳起來，接著失控跌倒撞倒頭部等語。按
      依台灣省嘉雲區車輛行車事故鑑定委員會之鑑定報告，該路段係限速四十公里
      以下，然證人蔡秀琴自承其行車速度約時速五十公里，其亦係快速行駛，惟其
      機車之刮地痕距離人孔蓋僅五‧四公尺，倒地處亦僅距人孔蓋十五公尺，足知
      倘證人蔡秀琴之陳述屬實，則賴盛輝機車之刮地痕距離人孔蓋有二十三‧四公
      尺遠，益徵賴盛輝所受傷害應係因外力造成，並非系爭人孔蓋而起，本件被上
      訴人賴盛輝所受之傷害與國防部設置之人孔蓋並無相當因果關係，原審遽以機
      車刮地痕距離人孔蓋有二十三‧四公尺，即認定二者有相當因果關係，非惟速
      斷，亦與常情有違，懇請詳查。
（二）又依台灣省嘉雲區車輛行車事故鑑定委員會之鑑定意見，賴盛輝係駕駛重機車
      ，行駛中壓及路面人孔蓋自行失控，並認賴盛輝駕駛重機車，自行駕駛失控，
      為肇事原因，是退而言之，縱認國防部統一通信指揮部對人孔蓋之設置或管理
      有缺失，惟該鑑定報告認定賴盛輝所受傷害，係其個人之因素所造成，與系爭
      人孔蓋之設置、管理無因果關係，準此，被上訴人依國家賠償法請求損害賠償
      即無理由，應予駁回。
（三）另原審以證人黃金波（即現場處理警員）證詞：發現被害人躺在柏油路上：（
      現場是否車禍撞擊造成？）伊與現場的人在找，但並未發現係由外力撞擊所造
      成惟依原審八十八年十月二十七日庭訊筆錄，證人係稱：「我有與現場的人在
      找，但都未發現。」，證人並未陳述「但並未發現係由外力撞擊所造成」，原
      審以證人未發現，即遽以認定賴盛輝在肇事路段騎乘機車跌倒，非由第三人之
      車輛外力所造成，亦屬速斷，蓋未發現，並不代表沒有此情事發生，畢竟警員
      係事後始到達現場，本件車禍應不排除被害人有被外力拖行或撞擊之可能。
（四）退萬步言，倘認本件請求國家賠償為有理由，惟因系爭人孔蓋係國防部統一通
      信指揮部所設置及管理，業據證人王偉文於原審證述明確，另賴盛輝亦對台灣
      省中部地區國軍纜線工程中隊工程巡查組長馬海林提出告訴，認其就中部地區
      有關軍用纜線工程之維修及裝設，負有督導考核之責，對於舖設於路面之人孔
      蓋疏於檢視，對馬海林提出業務過失致重傷之告訴，惟經台中地檢署以：是否
      因人孔蓋而肇事無人目擊，其上有長官，非當然負有直接督導考核之責，且依
      嘉雲區車輛行車事故鑑定委員會鑑定結果，係告訴人自行駕駛失控所致，告訴
      人無法證明車禍與人孔蓋低陷有何直接關連，認其罪嫌不足，而予不起訴處分
      ，有台中地檢署八十七年度偵字第二二七七一號不起訴處分書可稽，依上足知
      ，被上訴人早已知悉國防部係系爭人孔蓋之設置及管理機關，上訴人並非人孔
      蓋之管理機關，是被上訴人向上訴人請求國家賠償為無理由。
（五）本件人孔蓋之設置機關為國防部統指部，為原審所是認，又國家賠償法第九條
      第二項規定：依第三條第一項請求損害賠償者，以該公共設施之設置或管理機
      關為賠償義務機關。公路法第六條第二項規定：省道由省公路主管機關管理。
      又公路用地使用規則第八條規定：使用公路用地之設施，由使用人負責養護。
      公路用地使用規則第九條規定：因使用公路，致使公路設施損毀或肇致災害時
      ，其修復賠償應由使用人負責。再依內政部於八十八年一月二十日台（八八）
      內營字第八七一一○○一號函釋意旨：「按市區道路上之電信、電力等管線之
      人孔，為埋設於道路範圍內管線之附屬設備，非『市區道路條例』第三條所稱
      之道路附屬工程，其保養維護應由各該管線機構負責辦理。」，準此，依上揭
      法文規定，可知本件系爭人孔蓋之管理、養護機關為國防部統一通信指揮部，
      國防部亦自始至終均承認其係管理機關，國防部為本件之賠償義務機關，且自
      本件國家賠償事件開始協議時，國防部統指部即參加協調說明會，並無使人民
      誤認索賠對象之虞，原審漠視系爭人孔蓋管理機關為國防部之事實，忽視公路
      用地使用規則之適用，以使人民易於明瞭索賠對象之未存在理由，強將上訴人
      解釋為法定賠償義務機關，認上訴人應負賠償責任，顯不切實際，亦有違國家
      賠償法第九條管理機關為賠償義務機關規定之立法本旨，是被上訴人向上訴人
      請求國家賠償為無理由，允無疑義。況目前實務上亦認為應由公路用地使用機
      關負責養護，並由公路用地使用機關負責修復賠償。
（六）原審又認上訴人於負賠償責任後，就其與公路使用機關即國防部統一通信指揮
      部內部關係，應如何分配損害賠償責任，係屬其等內部權責分配事項，惟就上
      開系爭人孔蓋之使用者，係屬國防部統一通信指揮部為原審及被上訴人所是認
      （此由被上訴人對國防部人員提出告訴可知），則國防部統指部既為人孔蓋之
      使用、養護機關，國防部即為人孔蓋之管理機關，國防部統指部平日派員維修
      管理人孔蓋，並非由上訴人派員管理維修，益徵上訴人並非人孔蓋之管理機關
      ，原審以為使人民易於明瞭索賠對象，認上訴人應負賠償責任，非惟違法，並
      使法律關係複雜化，本件倘認被上訴人之傷害係因人孔蓋而起，則由被上訴人
      向國防部統指部請求國家賠償，可達到紛爭一次解決之目的，原審捨此不為，
      強以非為管理機關之上訴人為賠償義務機關，顯不合法，應予駁回。
（七）退而言之，倘認上訴人應負賠償責任，則其中關於損失勞動能力及增加生活支
      出費用部分，因被上訴人之被繼承人賴盛輝業於八十九年一月四日仙逝，足知
      被上訴人就此兩部分對上訴人請求八十九年一月五日以後之賠償為無理由，應
      予駁回。
（八）道路是國防部使用，路面有落差應由國防部負責修復，不是上訴人負責修復。
      國防部也坦承有養護之責任，被上訴人也對國防部提出告訴。又道路平坦上訴
      人雖有責任，但上訴人沒有辦法隨時知道不是養護的部分，人孔蓋落差應由使
      用單位負責維護平坦。
三、證據：除援用第一審所提證據外，補提公路用地使用規則法規影本一份、台灣省
    嘉雲地區車輛行車事故鑑定委員會鑑定意見書、台灣台中地方法院檢察署八十七
    年度偵字第二二七七一號不起訴處分書、臺灣台中地方法院八十八年度國字第十
    一號民事判決、臺灣高等法院八十三年度上國字第三號民事判決之影本各一份為
    證。
乙、被上訴人方面：
一、聲明：求為判決：駁回上訴
二、陳述：除與原判決記載相同者，茲引用之外，補稱：
（一）丁○○、丙○○、己○○、戊○○為賴盛輝之繼承人，賴盛輝因與上訴人交通
      部公路局第五區工程處間之損害賠償事件審理中，不幸於八十九年一月四日病
      故，爰依民事訴訟法第一百七十六條之規定聲明承受訴訟。
（二）「公有公共設施因設置或管理有欠缺，致人民生命、身體或財產受損害者，國
      家應負損害賠償責任。」「依第三條第一項請求損害賠償者，以該公共設施之
      設置或管理機關為賠償義務機關。」「公路主管機關：在中央為交通部；在省
      （市）為主管廳、處；在縣（市）為縣（市）政府。」「省道由省公路主管機
      關管理。」「國道、省道、縣道或鄉道之養護，由該管公路主管機關辦理」國
      家賠償法第三條第一項、第九條第二項及公路法第三條、第六條第二項、第二
      十六條前段分別定有明文，上訴人既為公路主管機關，依法即應負損害賠償之
      責，其舉公路用地使用規則第八條規定：使用公路用地之設施，由使用人負責
      養護。只是規範公路使用人與主管機關間內部責任分擔而已，並不能因此變更
      法定賠償義務機關之認定，合先敘明。
（三）上訴人依公路用地使用規則第八條、第九條規定認本件系爭人孔蓋之管理、養
      謢機關為國防部統一通信指揮部，故賠償義務機關應係國防部統一通信指揮部
      ，而非應由上訴人負責，並附台中地方法院八十八年度國字第十一號判決以為
      參考。惟本件事故發生原因，係因人孔蓋與路面高度有落差，不平坦，且落差
      達五公分所致，而維持道路平坦順暢，使道路使用者能夠安全行駛係上訴人職
      責所在，今人孔蓋與路面落差五公分，其情形足以影響道路使用者之安全，上
      訴人即有加以修補使之平坦之義務，以確保公眾行的安全，並不因人孔蓋係由
      國防部統一通信指揮部管理、養護，即免除其維護道路平坦順暢，以確保交通
      安全之責，本件車禍發生後，同地點於同月十八日又再發生一次，亦未見上訴
      人將道路修復平坦，故上訴人主張國防部統一通信指揮部為賠償義務機關並不
      足採，而上訴人所附判決，係人孔蓋未蓋好或脫落，與本件人孔蓋仍完好不同
      ，不能相提並論，懇請詳予審酌。
（四）本件車禍之發生，係賴盛輝駕駛機車行經省道台三線斗六市○○路段天主教堂
      對面外側車道時，壓及路面凹陷不平之人孔蓋，致機車失控倒地，故上訴人就
      肇事路面之管理欠缺，與賴盛輝損害之發生有相當因果關係，業經原審至現場
      履勘，並傳訊証人黃金波、蔡秀琴到庭調查明確，上訴人空言否認，並不足採
      。蓋上訴人以被害人機車之刮地痕距人孔蓋有二三．四公尺遠，而倒地處亦距
      人孔蓋有五一．七公尺，且依證人蔡秀琴証稱「伊八十七年六月十八日晚上，
      以時速大約五十公里騎到該處，壓過人孔蓋時，重心不穩跌倒，其機車刮地痕
      僅五至四公尺，倒地處亦僅距人孔蓋十五公尺，以二者刮地痕與人孔蓋距離相
      較，因而認定賴盛輝所受傷害應係外力造成，並非系爭人孔蓋而起；並依台灣
      省嘉雲區車輛行車事故鑑定委員會之鑑定意見，認賴盛輝駕駛重機車，自行駕
      駛失控，為肇事原因。然依經驗法則，騎機車壓過人孔蓋摔倒，其刮地痕與人
      孔蓋距離之長短與車速、地面乾濕、個人騎車技術與平衡感等因素有關，有人
      可能一壓過人孔蓋馬上跌倒，有人可能壓過人孔蓋後一段距離始跌倒，因人而
      異，豈能僅以機車刮地痕與人孔蓋之距離，即認定賴盛輝所受之傷害係外力所
      造成，而非人孔蓋引起。且依台灣省嘉雲區車輛行車事故鑑定委員會之鑑定意
      見，亦明白表示係行駛中壓及路面人孔蓋自行失控，而機車之刮地痕距人孔蓋
      二三點四公尺，在經驗上又非不可能發生，現場亦無遭受外力撞擊之痕跡，因
      此上訴人之論斷實不成立。
（五）茲因賴盛輝於八十九年一月四日病故，損害金額改列如下：
  甲、財產上之損害
    １醫藥費：四十三萬一千七百零九元。
    ２工作損失：賴盛輝於八十七年六月三日發生車禍呈植物人狀態迄八十九年一月
      四日身故，共十九個月又一天（以十九個月計算），而賴盛輝車禍前月薪資三
      萬一千七百八十五元（0000000除以十二等於三一七八五、同原審証六
      ），則賴盛輝共損失六十萬三千九百一十五元（三一七八五乘以十九等於六○
      三九一五）。
    ３勞動能力損失部分：賴盛輝車禍後重傷導致呈植物人狀態乃至死亡，在身故之
      前得請求勞動能力之損失，若因身故反而減輕賠償義務人之負擔，其中吊詭，
      顯可易見，於本件尤然，為此仍保留勞動能力損失部分之請求。勞動基準法第
      五十四條第一項第一款規定，年滿六十歲為強制退休年齡，則賴盛輝自八十九
      年一月四日至年滿六十歲（民國九十四年五月二日）尚有五年又四個月之勞動
      期間（賴盛輝出生日期為民國三十四年五月二日），按每月工資三萬一千七百
      八十五元，勞動能力完全喪失，依霍夫曼計算法扣除中間利息，其減少勞動能
      力所致之損失為一百八十四萬二千六百五十四元。
    ４看護費用：賴盛輝發生車禍迄死亡為止共十九個月，日常生活二十四小時完全
      由他人照料，爰請求看護費用每月三萬元，十九個月合計五十七萬元。
    ５非財產上的損害：慰撫金一百萬元。
    上開金額合計四百四十四萬八千二百七十八元，原審認為賴盛輝應分擔之過失責
    任為百分之五十，顯屬過高，蓋賴盛輝於晚間二十二時三十五分許在公路正常行
    駛，因壓及路面凹陷之人孔蓋致機車失控倒地，進而受有腦挫傷併顱內出血等傷
    害以致呈植物人狀態乃至死亡，其過失程度並不重大，請求再予審酌。
三、證據：援用第一審所提證據。
丙、本院依職權向交通部路政司函查公路設置人孔蓋交由國防部所屬單位使用，嗣後
    之管理使用維修、養護應由何單位負責一事。
    理    由
一、被上訴人丁○○、丙○○、己○○、戊○○為賴盛輝之法定繼承人，有戶籍謄本
    可憑，賴盛輝於與上訴人交通部公路局第五區工程處間之損害賠償事件審理中，
    即於八十九年一月四日去世，則被上訴人丁○○、丙○○、己○○、戊○○依民
    事訴訟法第一百七十六條之規定聲明承受訴訟，核無不合，應予准許，合先敘明
    。
二、本件被上訴人之被繼承人賴盛輝起訴主張：伊於八十七年六月三日晚間十時三十
    五分許，騎車號七三三─九七九一號重型機車，沿省道台三線路段由西往東行駛
    ，途經斗六市○○路段天主教堂對面外側車道時，因上訴人單位設置路面之人孔
    蓋低陷不平，致渠所騎機車壓及該人孔蓋而失控倒地，而受有腦挫傷併顱內出血
    、左側鎖骨骨折等傷害，已呈植物人狀態。上訴人依公路法第六條第二項規定，
    對該路段負有管理之責，竟未善盡管理修復路面之責任，致伊所騎機經該處失控
    跌倒，伊已先依國家賠償法第十條之規定，向上訴人機關請求賠償，但為上訴人
    所拒，爰就醫藥費四十三萬一千七百零九元、工作損失六十萬三千九百十五元、
    勞動能力損失一百八十四萬二千六百五十四元、看護費用五十七萬元、精神慰撫
    金一百萬元，依國家賠償法第三條第一項之規定，請求上訴人給付四百三十六萬
    四千七百九十七元及自起訴狀繕本送達之翌日起算之法定遲延利息之判決；（被
    上訴人之被繼承人賴盛輝原起訴請求上訴人給付八百七十二萬九千五百九十三元
    及自起訴狀繕本送達之翌日起算之法定遲延利息，原審僅判准四百三十六萬四千
    七百九十七元及自起訴狀繕本送達之翌日起算之法定遲延利息，就被駁回部分，
    被上訴人並未上訴，已告確定，故本院僅就四百三十六萬四千七百九十七元及自
    起訴狀繕本送達之翌日起算之法定遲延利息為審酌。）上訴人則以：依台灣省嘉
    雲區車輛行車事故鑑定委員會鑑定竟見，認本件車禍肇事原因，係賴盛輝駕駛重
    機車，自行駕駛失控，為肇事原因，係其個人因素所造成，且依雲林縣警察局斗
    六分局繪製之道路交通事故調查報告表所載，肇事路段夜間有照明、路面無缺陷
    、視距良好，而機車刮地痕距人孔蓋二十三點四公尺，倒地處與人孔蓋相距有五
    十一．七公尺遠，實不足證明本件車禍與人孔蓋有何直接關連。再者，所指之肇
    事人孔蓋，係由國防部統一通信指揮部所設置及管理，該機關為公法人，在法令
    上既可獨立行使職權，於肇事時，亦在其使用期間內，上訴人無從參與維修管理
    ，故本件縱如被上訴人所指該人孔蓋為導致車禍之肇事因素，亦應以國防部統一
    通信指揮部為賠償義務機關等語，資為抗辯。
二、被上訴人主張其被繼承人賴盛輝於八十七年六月三日二十二時三十分許，騎車號
    七三三─九七九一號機車，沿省道台三線段由西往東行駛，途經斗六市○○路段
    天主教堂對面外側車道時，因路面設置之人孔蓋低陷不平，致被上訴人機車壓及
    該人孔蓋而失控倒地，受有腦挫傷併顱內出血、左側鎖骨骨折等傷害，並呈植物
    人狀態而上訴人拒絕依國家賠償法之規定履行賠償責任等情，業據被上訴人提出
    台灣省嘉雲區車輛行車事故鑑定委員會鑑定意見書、診斷證明書及上訴人拒絕賠
    償理由書等影本為證，並曾經台灣嘉義地方法院調閱本件車禍發生之時，被上訴
    人對訴外人即台灣省中部地區國軍纜線工程中隊工程巡查組長馬海林提出刑事過
    失傷害之偵查卷宗核閱屬實，並有上訴人所提出之台灣台中地方法院檢察署八十
    七年度偵字第二二七七一號不起訴處分書影本各一件為證，堪信為真實。
    上訴人雖以前揭情詞置辯，惟查：
(1)、依警繪道路交通事故調查報告表及現場相片顯示（見原審卷第四十二頁至第六十
    六頁），本件車禍肇事當時，省道台三線肇事路段往林內方向外側車道，確有一
    週遭低陷不平、直徑約一．三公尺之軍用人孔蓋位在外側車道中央，而該人孔蓋
    週遭不平之處，其高低落差約有五公分，人孔蓋往林內方向二十三．四公尺處，
    有被上訴人之被繼承人所騎機車跌倒之刮地痕長十一．九公尺，被上訴人則跌倒
    於距人孔蓋約五十二公尺處之外側車道上，機車則倒於距人孔蓋約六十二公尺處
    之外側路旁。而據現場處理之員警黃金波於原審到庭證述：當天晚上十時三十五
    分許，接到一一０報案說，（台三線斗六市○○路段）天主教堂對面有一部機車
    摔倒，我就趕到現場處理，我到現場就發現被害人躺在柏油路上：：（現場是否
    車禍撞擊造成的？）我有與現場的人在找，但都未發現（係由外力撞擊所造）等
    語甚明（、建地一三三頁第一三四頁）。參以機車刮地痕之起點近乎人孔蓋中心
    點之延伸，且如確受有外力，依機車行進之動力方向，外力來自左邊，機車及人
    應倒向右邊，反之機車及人倒臥之方向會向左邊，然本件人倒向右邊，機車卻又
    左倒損壞，右側無明顯損壞痕跡，而證人即另一件事故之被害人蔡秀琴之機車倒
    臥方向相同，由此可見，被上訴人在肇事路段騎乘機車跌倒，非由第三人之車輛
    外力所造成，應無疑問。另外，證人蔡秀琴亦於原審到場證述：（於八十七年六
    月十八晚上），我當時騎車號ＵＭＨ－六六一號機車時速大約五十公里，我騎到
    這裡時，我有看到人孔蓋坑洞很大不平，我試著煞車，但並沒有煞住，讓我跌到
    了。機車騎過人孔蓋時，整個重心不穩，機車及人彈跳起來，接著就失控跌倒撞
    擊頭部等語明確（見原審卷第一六０頁）。由此可見，肇事路段之人孔蓋，因凹
    陷不平，而依通常情形，機車行經此種低陷不平路面，一有疏失，即會跌倒受傷
    。而本件被上訴人之被繼承人機車倒地刮地痕，既如上述，距人孔蓋僅二十三．
    四公尺，並非過遠，由此可知，本件車禍之發生，應係被上訴人之被繼承人賴盛
    輝駕駛機車快速行經該處，壓及路面凹陷不平之人孔蓋，致機車失控跌倒，而上
    訴人係公路管理機關，有保持路面平坦利於行走之義務，一般人亦信其能保持路
    面平坦，一旦路面情況非一般人所想像，上訴人即應製作警示標誌，否則行進中
    之人車，常會措手不及，肇致事故，本件被上訴人之被繼承人賴盛輝固亦疏未注
    意車前狀況，車速亦過快（此點於後再為詳述），而有過失，然上訴人未將肇事
    路面維持平坦，顯見其就公路之管理有欠缺，此項管理欠缺與被上訴人損害之發
    生仍不免於有相當因果關係，自無疑義。上訴人雖復以車禍鑑定竟見，認本件車
    禍肇事原因，係被上訴人之被繼承人賴盛輝駕駛重機車，自行駕駛失控，為肇事
    原因云云，惟該鑑定意見之肇事原因分析中，已敘明被上訴人之被繼承人係行駛
    中壓及路面人孔蓋自行失控等語，此有該車禍鑑定報告函在卷足憑，且參諸前述
    說明，上訴人之抗辯委非可取。另上訴人聲請訊問之證人董建國、王偉文二人，
    於原審固證稱賴盛輝並非撞及人孔蓋倒地云云，惟姑不論證人董建國、王偉文二
    人所述情節，僅係渠等個人意見之陳述，況其二人既未目睹事實真象之發生，故
    其等證言，不足採認。
(2)、上訴人雖又辯稱：肇事人孔蓋，係由國防部統指部所設置及管理，該機關為公法
    人，在法令上可獨立行使職權，且肇事時，上訴人無從參與維修管理，故本件縱
    如被上訴人所指該人孔蓋為導致車禍之肇事因素，亦應以國防部統指部為賠償義
    務機關云云。惟按公路主管機關在中央為交通部，在省為主管、廳、處；又省道
    由省公路主管機關管理；省道之養護，由該管公路主管機關辦理，公路法第三條
    、第六條第三項、第二十六條前段分別定有明文。本件系爭台三線省道，其法定
    主管及養護機關既為上訴人機關，雖該人孔蓋係由國防部統一通信指揮部所設置
    使用，惟道路人孔蓋，設置於公路用地使用後，已成為公路之一部，即上訴人或
    內政部八十八年一月二十日台（八八）內營字第八七一一○○一號函亦不否認人
    孔為埋設於道路範圍內管線之附屬設備（上訴人上級單位交通部公路局八十九年
    四月廿八日路養管字第八九一六二三○號函參照－詳本院卷），上訴人既為公路
    主管機關，平時負有維修、養護該路之責，其應維持使之平坦易行已如前述，且
    該人孔蓋並無破損或脫落，顯見其本與上訴人管理之路面一樣水平，如非上訴人
    再行維修馬路時，怠於將舊路面剷除，逕行將柏油鋪設於舊路面，致原路面加高
    ，使人孔蓋陷落（此可見附於原審之現場照片），其未設法將之一併墊高，又未
    舉證證明於施工時曾通知人孔蓋之設置機關一併施工，而人孔蓋之設置機關亦未
    積極維修，隨時將陷落之人孔蓋修補與路面齊平，該二機關就該處路面之管理不
    能不謂有欠缺，上訴人與國防部統指部既就該處路面之管理有欠缺，依民法第一
    百八十五條規定之共同侵權行為法理，本應對被害人負連帶損害賠償責任，是被
    上訴人對上訴人請求全部之損害賠償，依法並無不合，又為使人民易於明瞭索賠
    對象，自應以法定管理機為賠償義務機關，俾符合國家賠償法第九條之立法精神
    。至上訴人於負賠償責任後，就其與公路使用機關即國防部統一通信指揮部之內
    部關係，應如何分配損害賠償責任，係屬其等內部權責分配事項，故上訴人以此
    抗辯，亦無理由。致公路用地使用規則及交通部公路局上開公文雖又謂「本案應
    按內政部函所示：管線人孔保護應由各該管線機構負責辦理」云云，應僅係規範
    人孔等使用公路用地之設施，由使用人負責養護，如有使用公路，致使公路設施
    損毀或肇致災害時，其修護賠償應由使用人負責，就機關權責予以規定，並未及
    於二者併合之管理欠缺，應如何賠償受害人。又上訴人所提出之台灣高等法院八
    十三年度上國字第三號民事判決，其中肇致災害之原因係人孔管線機管挖掘路面
    所造成，與本件之情形不同，究不能比附援引。
(3)、綜上所述，就本件肇事之始末以觀，本院認上訴人對於肇事道路之管理有欠缺，
    惟被上訴人之被繼承人賴盛輝於行經系爭肇事路面時，蓋當地速限為時速四十公
    里，而證人蔡秀琴於原審作證渠肇事時車速為五十公里，依原審卷附（第一三七
    頁至第一四四頁）道路交通事故調查報告表車禍現場圖標明刮地痕僅距離人孔蓋
    五‧四公尺，倒地處距人孔蓋為十五公尺，而賴盛輝之機車刮地痕及人車倒臥處
    距離人孔蓋之距離相較較長，顯見其車速更快，而有明顯超速之情形，且肇事時
    該路段有照明，顯見能見度尚非不佳，其卻疏未注意車前狀況，駕駛機車又未戴
    安全帽，導致肇事時，致受有腦挫傷併顱內出血之頭部傷害，而呈植物人狀態乃
    致死亡，其亦有過失，亦如前述，本院審酌上揭情況，認賴盛輝與上訴人應負之
    過失比例分別為百分之七十及百分之三十。
三、次按公有公共設施因設置或管理有欠缺，致人民生命、身體或財產受損害者，國
    家應負損害賠償責任；國家賠償，除依本法規定外，適用民法規定；國家負賠償
    責任者，應以金錢為之；國家賠償法第三條第一項、第五條、第七條前段分別定
    有明文。本件被上訴人之被繼承人賴盛輝受傷係因上訴人對公有公共設施即道路
    之管理欠缺所致，已如前述，被上訴人請求上訴人賠償損害，於法有據，自無不
    合，茲就被上訴人請求之各項金額是否允當，分述如下：
(1)、醫療費用：被上訴人主張支付醫藥費共四十三萬一千七百零九元，業據其提出醫
    藥費影本附於原審卷（第十六頁）可稽，，且為上訴人所不爭，應予准許。
(2)、工作損失：被上訴人之被繼承人賴盛輝於八十七年六月三日發生車禍呈植物人狀
    態迄八十九年一月四日身故，共十九個月又一天（以十九個月計算），而賴盛輝
    車禍前月薪資三萬一千七百八十五元（即0000000除以十二等於三一七八
    五）有扣繳憑單附於原審卷（第十七頁）足參，核與目前生活水準尚非過高，則
    此部分共損失六十萬三千九百一十五元（三一七八五乘以十九等於六○三九一五
    ）。
(3)、勞動能力損失部分：被上訴人車禍後變成植物人終至死亡，已確定無再工作之可
    能，而人之權利既終於死亡，死後即不可能再請求賠償其未獲得之權利，而賠償
    權利人亦不可能要求其就確定不存在之權利為賠償，至於賠償義務人是否減輕賠
    償責任不可一概而論，蓋民法上就應賠償之項目及請求人另有規定。故被上訴人
    主張賴盛輝車禍後重傷導致呈植物人狀態乃至死亡，在身故之前得請求勞動能力
    之損失，若因身故反而減輕賠償義務人之負擔，其中吊詭，顯可易見，於本件尤
    然，為此仍保留勞動能力損失部分之請求，並請求此部分之損失一百九十六萬九
    千七百九十四元，於法無據，尚難准許。
(4)、增加生活需用費用：被上訴人發生車禍迄死亡止，期間日常生活完全由他人照料
    ，看護費用每月三萬元，為上訴人所不爭執十九個月合計五十七萬元依現在社會
    生活水平，尚無過當。
(5)、非財產上之損失：被上訴人原任職私人公司，每月薪津三萬一千七百八十五元，
    有上揭扣繳憑單在卷可憑，本件車禍時，年未滿五十三歲，尚屬壯年，其於車禍
    後，罹病逾年乃至死亡，本院斟酌上情及上訴人為國家機關，被上訴人之被繼承
    人曾為植物人，其精神所受痛苦情狀，認被上訴人請求非財產上損失於五十萬元
    之範圍內為當，逾此金額之請求，核屬不當，不應准許。
(6)、依前開被上訴人可請求之損害額，合計為二百一十萬五千六百二十四元。
四，復按損害之發生或擴大被害人與有過失者，法院得減輕賠償金額，為民法第二百
    十七條第一項所明定，被害人賴盛輝就本件損害之發生亦與有過失，已如前述，
    應依過失相抵減輕賠償金額。而認本件事故過失程度分別為賴盛輝百分之七十、
    上訴人為百分之三十，亦如前述，核減結果，則上訴人應賠償被上訴人六十三萬
    一千六百八十七元  (小數點以下四捨五入)。從而，被上訴人依據侵權行為之法
    律關係，請求國家賠償，求為判命上訴人給付六十三萬一千六百八十七元及自起
    訴狀繕本送達翌日起即八十八年八月十四日起至清償日止，按年息百分之五計算
    之利息，洵屬正當，逾此部分之請求，即無理由，應予駁回。其假執行之聲請亦
    失所附麗，應併予駁回。原審就超過上開應准許部分，為上訴人敗訴之判決，並
    為假執行之宣告，自有未洽。上訴意旨就此部分指摘原判決不當，求予廢棄改判
    ，為有理由。至於上開應准許部分，原審判命上訴人給付，並為假執行之宣告，
    核無違誤，上訴意旨，就此部分，仍執陳詞，指摘原判決不當，求予廢棄，為無
    理由，應駁回其上訴。
五、據上論結，本件上訴一部為有理由，一部無理由，依國家賠償法第十二條、民事
    訴訟法第四百四十九條第一項、第四百五十條、第七十九條但書，判決如主文。
中      華      民      國    八十九    年      七      月     十九     日
                                    臺灣高等法院臺南分院民事第一庭
~B1審判長法官  黃    崑    宗
~B2      法官  楊    子    莊
~B3      法官  袁    靜    文
右為正本係照原本作成。
被上訴人如對本判決上訴，須於判決送達後廿日內向本院提出上訴狀，未表明上訴理
由者，應於上訴後廿日內，向本院提出理由書。
中      華      民      國    八十九    年      八      月       三     日
                                        法院書記官  黃    文    生


司法院資訊處製作；財團法人民間司法改革基金會備份。
